臺灣臺中地方法院民事判決　95年度訴字第2012號
原　　　告　行政院農業委員會林務局東勢林區管理處
法定代理人　丙○○
訴訟代理人　蔡譯智律師
複代理人　　徐承蔭律師
被　　　告　甲○○
　　　　　　己○○
　　　　　　丁○○
　　　　　　乙○○
上列當事人間請求拆屋還地事件，本院於96年2月8日言詞辯論
終結，判決如下：
    主    文
被告甲○○應將坐落台中縣豐原市○○段708之7地號如附件之台
中縣豐原地政事務所複丈成果圖所示編號A部分面積88.14平方公
尺土地上之地上物拆除後，將該部分土地返還原告。
被告丁○○應將坐落台中縣豐原市○○段708之7地號如附件之台
中縣豐原地政事務所複丈成果圖所示編號B部分面積150.66平方
公尺土地上之地上物拆除後，將該部分土地返還原告。
被告乙○○應將坐落台中縣豐原市○○段708之7地號如附件之台
中縣豐原地政事務所複丈成果圖所示編號C部分面積25.8平方公
尺土地上之地上物拆除後，將該部分土地返還原告。
原告其餘之訴駁回。
訴訟費用由被告甲○○負擔百分之三十三、被告丁○○負擔百分
之五十七、被告乙○○負擔百分之十。
本判決原告勝訴部分，於原告分別依序以新台幣柒拾萬元、壹佰
貳拾萬元、貳拾萬元為被告甲○○、丁○○、乙○○供擔保後，
得假執行；但被告甲○○、丁○○、乙○○如分別依序以新台幣
壹佰玖拾參萬玖仟零捌拾元、參佰參拾壹萬肆仟伍佰貳拾元、伍
拾陸萬柒仟陸佰元為原告預供擔保，各得免為假執行。
原告其餘假執行之聲請駁回。
    事實及理由
壹、程序部分：
    按訴狀送達後，原告不得將原訴變更或追加他訴，但經被告
    同意或不甚妨礙被告之防禦及訴訟之終結者，不在此限；又
    被告於訴之變更或追加無異議，而為本案之言詞辯論者，視
    為同意變更或追加，民事訴訟法第255條第1項第1款、第7款
    、第2項定有明文。本件原告因被告丁○○於本院96年1月9
    日言詞辯論期日陳稱台中縣豐原市○○街66巷17號房屋，當
    初於九二一地震震倒後，由其子、婿甲○○、己○○出資修
    繕重新興建，蓋好後因林務局要求拆屋還地，其女婿己○○
    即遷走並將系爭17號房屋之權利讓與甲○○等語，故以96年
    1月25日準備書(二)狀追加己○○ (原告本列己○○、戊○○
    為被告，嗣以95年12月21日準備書狀撤回對己○○、戊○○
    之訴訟，事後又再追加己○○為被告)、甲○○為被告，本
    院審酌原告上開追加訴訟不甚妨礙被告之防禦及訴訟之終結
    ，且被告對於原告之追加無異議即逕為本案之言詞辯論，揆
    諸前揭民事訴訟法之規定，其所為追加應予准許，合先敘明
    。
貳、實體部分：
一、原告主張：台中縣豐原市○○段708之7地號土地為中華民國
    所有，原告為上開土地之管理機關，而被告甲○○、己○○
    及丁○○所建造之台中縣豐原市○○街66巷17號房屋、被告
    丁○○所建造之台中縣豐原市○○街66巷19號房屋、被告乙○○所有之台中縣豐原市○○街66巷21號房屋，均無合法之
    占用權源，竟占用原告所管理之上開708之7地號土地，為此
    訴請被告各自將所無權占用之房屋拆除後，將該無權占用之
    土地返還原告等語。並聲明：(一)被告甲○○、己○○、丁○○應將坐落台中縣豐原市○○段708之7地號土地上，如附件
    之台中縣豐原地政事務所複丈成果圖 (下稱附圖)所示編號A
    部分面積88.14平方公尺地上物拆除後，將該部分土地返還
    原告；(二)被告丁○○應將坐落台中縣豐原市○○段708之7地
    號土地上，如附圖所示編號B部分面積150.66平方公尺地上
    物拆除後，將該部分土地返還原告；(三)被告乙○○應將坐落
    台中縣豐原市○○段708之7地號土地上，如附圖所示編號C
    部分面積25.8平方公尺地上物拆除後，將該部分土地返還原
    告；(四)原告願供擔保聲請宣告假執行；(五)訴訟費用由被告負
    擔。
二、被告甲○○辯稱：台中縣豐原市○○街66巷17號房屋是伊與
    其妹婿己○○共同出資修繕，原本舊屋均已完全更換修繕過
    了，目前17號房屋並無原來舊屋之成分，後來己○○將出資
    修建該房屋之權利讓與甲○○，而未保留該17號房屋之權利
    ，原告事後召集住戶開會並未通知其與會，且對於拆遷房屋
    應有所補償卻未告知等語，承辦人員可能涉有瀆職情事等語
    。被告丁○○辯稱：台中縣豐原市○○街66巷17號房屋，當
    初於九二一地震震倒後，由其子、婿甲○○、己○○出資修
    繕重新興建，蓋好後因林務局要求拆屋還地，其女婿己○○
    即遷走並將系爭17號房屋之權利讓與甲○○；至於台中縣豐
    原市○○街66巷19號房屋則由伊出資修建，目前除了保留舊
    屋之前門牆外，其餘三面牆及屋頂均由其出資翻修，該房屋
    屬於丁○○，原告事後召集住戶開會並未通知其與會，且對
    於拆遷房屋應有所補償卻未告知等語，承辦人員可能涉有瀆
    職情事等語。被告乙○○辯稱：伊之父親陳福啟是林務局已
    退休之員工，陳福啟於59年間遷入他人放棄之木屋居住，該
    木屋於69年間遭颱風摧毀，陳福啟乃於現址重新興建台中縣
    豐原市○○街66巷21號房屋，嗣陳福啟於94年6月10日過世
    後，該21號房屋即由被告乙○○因繼承而單獨取得所有權，
    倘若被告無使用之合法權源，何以原告當初不阻擋陳福啟遷
    入、興建系爭房屋？且該房屋系被告自行出資興建，原告如
    要求拆屋還地自應給予相當之補償，且原告亦曾行文同意補
    償卻遲遲未補償，其請求拆屋還地並無理由等語。被告己○○未於最後言詞辯論期日到庭，惟據其先前到庭陳述略謂：
    伊目前只有戶籍設於上開17號房屋，但該17號房屋已不是我
    的、現由甲○○居住使用等語。
三、下列事項為兩造所不爭執，本院採為判決之基礎 (本院96年
    2月8日言詞辯論筆錄參照)：
  (一)台中縣豐原市○○段708之7地號土地為中華民國所有，原告
    為上開土地之管理機關。
  (二)台中縣豐原市○○街66巷17號房屋被告甲○○與己○○共同
    出資修建，原本舊屋均已完全更換修繕過了，目前17號房屋
    並無原來舊屋之成分，嗣後己○○將出資修建該房屋之權利
    讓與甲○○，而未保留該17號房屋之權利。
  (三)台中縣豐原市○○街66巷19號房屋是由被告丁○○出資修建
    ，目前除了保留舊屋之前門牆外，其餘三面牆及屋頂均已由
    丁○○出資翻修，該房屋屬於丁○○。
  (四)台中縣豐原市○○街66巷21號房屋是陳福啟於69年間所出資
    興建，嗣陳福啟於94年6月10日過世後，該21號房屋即由被告
    乙○○因繼承而單獨取得所有權。
四、本件爭執要點在於原告請求被告拆屋還地有無理由？茲說明
    本院得心證之理由如下：
  (一)經查系爭台中縣豐原市○○街66巷17號、19號及21號房屋均
    未辦理第一次所有權登記。而台中縣豐原市○○街66巷21號
    房屋為陳福啟於69年間所出資興建，嗣陳福啟於94年6月10
    日過世後，該21號房屋即由被告乙○○因繼承而單獨取得所
    有權等情，為兩造所不爭執，是被告乙○○因繼承而取得系
    爭21號房屋之所有權，其對於系爭房屋自有處分權能，應堪
    認定。又按建築法第9條規定，所稱建造行為包括一新建、
    二增建、三改建、四修建等，而所謂修建係指建築物之基礎
    、樑柱、承重牆壁、樓地板、屋架或屋頂，其中一種有過半
    之修繕或變更者而言，本件台中縣豐原市○○街66巷19號房
    屋是由被告丁○○出資修建，現該19號房屋除了保留舊屋之
    前門牆外，其餘三面牆以及屋頂均已由被告丁○○出資翻修
    ，該房屋屬於丁○○等情，亦為兩造所不爭執，是自被告丁○○翻系爭19號房屋之情形，除前門之部分牆垣外，房屋主
    結構之其餘三面牆壁以及該房屋之天花板，既均經被告丁○○翻修，參酌上開建築法之規定，被告丁○○所稱翻修19號
    房屋之程度，實已達到重建19號房屋之情形，足見被告丁○○對於系爭19號房屋應有事實上處分之權能；另台中縣豐原
    市○○街66巷17號房屋被告甲○○與己○○共同出資修建，
    原本舊屋均已完全更換修繕過了，目前17號房屋並無原來舊
    屋之成分，嗣後己○○將出資修建該房屋之權利讓與甲○○
    ，而未保留該17號房屋之權利等情，亦為被告甲○○、丁○○以及原告所不爭執，再參酌被告己○○於本院95年8月29
    日言詞辯論期日到庭時陳述略謂：伊目前僅設籍於系爭17號
    房屋，該17號房屋並非伊所有，該17號房屋現由甲○○居住
    使用等語，堪認屬實，而自其修建系爭17號房屋之情形，參
    酌上開建築法第9條規定，亦已達到修建之程度，是被告己○○既將出資修建系爭17號房屋之權利全部讓與被告甲○○
    ，顯見被告甲○○對於系爭17號房屋有事實上處分之權能，
    亦堪認定；至於原告主張被告己○○、丁○○對於系爭17號
    房屋亦有事實上處分權乙節，既為被告所否認，原告復未能
    舉證以實其說，其此部分主張即不足採。
  (二)又系爭17號、19號及21號房屋均占用原告所管理之上開708
    之7地號土地，系爭17號房屋占用如附圖所示A部分面積88.1
    4平方公尺土地，系爭19號房屋占用如附圖所示B部分面積15
    0.66平方公尺土地，系爭21號房屋占用如附圖所示C部分面
    積25.8平方公尺土地等情，亦據本院會同台中縣豐原地政事
    務所及兩造當事人履勘測量屬實，有該履勘筆錄及複丈成果
    圖 (如附圖所示)在卷足憑，是被告甲○○、丁○○、乙○○各自有事實上處分權能之上開17號、19號及21號房屋占用
    原告所管理之708之7地號土地，亦堪認定。被告雖以前揭情
    詞辯稱其有占用系爭708之7地號土地之權源，惟已為原告所
    否認，本院審酌原告於被告在系爭708之7地號土地上修建系
    爭房屋之際，雖未立即加以阻擋，並無因此遽而推論原告已
    同意被告占用系爭708之7地號土地之理，其不足以作為被告
    占用系爭708之7地號土地之權源；又被告辯稱原告同意拆遷
    補償而未補償乙節，亦為原告所否認，本院審酌原告在84
    年10月13日八十四勢行字第7825號函 (原告95年12月21日準
    備書狀所附證物一參照)，係林務局接獲被告等人申請拆遷
    補償後，內部簽請同意拆遷補償之函文，屬於林務局內部整
    合是否給予拆遷補償之文件，並非已對外向被告等人表示同
    意給予拆遷補償費，被告抗辯原告已同意給付拆遷補償費用
    等語，已有所誤會；至於被告所辯原告未通知被告參加原告
    所召集之住戶會議，以及原告之承辦人員可能涉有瀆職情事
    等語，客觀上顯與被告是否有占用系爭708之7地號土地無涉
    ，要不足以作為被告占用系爭708之7地號土地之權源。此外
    ，被告即未再舉何證據證明其確實有占用系爭708之7地號土
    地之合法權源，原告主張被告無權占用系爭708之7地號土地
    等語，洵堪採信。
  (三)按所有人對於無權占有或侵奪其所有物者，得請求返還之，
    民法第767條前段定有明文。又國有財產撥給各地國家機關
    使用者，名義上雖仍為國有，實際上即為使用機關行使所有
    人之權利，法院對於是類財產向准由管理機關起訴，代國家
    主張所有權人之權利，最高法院51年度台上字第2680號判例
    意旨闡釋甚明。本件系爭708之7地號土地為中華民國所有，
    而原告為系爭708之7地號土地之管理機關，被告甲○○、丁○○、乙○○各自有事實上處分權之系爭17號、19號及21號
    房屋，並無合法權源而分別占用系爭708 之7地號土地，其
    占用之位置、面積詳如附圖所示等情，均詳如前述。從而，
    原告依據上開民法規定及最高法院判例意旨，請求被告甲○○將系爭708之7地號土地上，如附圖所示編號A部分面積88.
    14平方公尺地上物拆除後，將該部分土地返還原告，請求被
    告丁○○將系爭708之7地號土地上，如附圖所示編號B部分
    面積150.66平方公尺地上物拆除後，將該部分土地返還原告
    ，請求被告乙○○將系爭708之7地號土地上，如附圖所示編
    號C部分面積25.8平方公尺地上物拆除後，將該部分土地返
    還原告，洵屬有據，應予准許；至於原告請求被告己○○及
    丁○○將系爭708之7地號土地上，如附圖所示編號A部分面
    積88.14平方公尺地上物拆除後，將該部分土地返還原告部
    分，因被告己○○及丁○○對於系爭地上物 (即17號房屋)
    並無處分權能，詳如前述，原告訴請被告己○○、丁○○將
    如附圖所示編號A部分面積88.14平方公尺之地上物拆除後返
    還該部分土地，尚嫌無據，應予駁回。
五、又原告陳明願供擔保聲請宣告假執行，就原告勝訴部分，核
    無不合，爰酌定相對之擔保金額准許之，並依職權宣告被告
    得預供相當之擔保金額而免為假執行；至於原告敗訴部分，
    其假執行之聲請已失所附麗，應併予駁回。
六、訴訟費用負擔及假執行宣告之依據：民事訴訟法第79條、
    第85條第1項但書、第390條第2項、第392條第2項。
中　　華　　民　　國　　96　　年　  2 　　月　　16　　日
                  民事第一庭    法  官  王永春
正本係照原本作成。
如對本判決上訴，須於判決送達後20日內向本院提出上訴狀。
中　　華　　民　　國　　96　　年 　 2 　　月　　16　　日
                                書記官  鄭淑英
